臺灣高等法院刑事裁定　　　　　　　　　　　　九十一年度聲再更（一）字第八號
　　再審聲請人
　　即受判決人　　甲○○
　　選任辯護人　　鍾周亮
右列再審聲請人因偽造文書等案件，對於本院九十年度上訴字第三七七四號中華民國
九十年十二月十八日確定判決（臺灣板橋地方法院九十年度訴字第一０九二號、臺灣
板橋地方法院檢察署九十年度偵字第三六０號），聲請再審，本院裁定如左：
    主  文
再審之聲請駁回。
    理  由
一、聲請再審意旨以：（一）陳龍山及李禹璁（即李敏雄）於民國（下同）八十九年
    四月二十九日，與坐落臺北市○○區○○路三七九巷二號房地之出賣人李招君（
    前開房地原係李招君與謝政方合資，登記所有權人為謝政方，由李招君代表簽約
    ）至臺北市○○區○○街四之三號一樓之「榮邦代書事務所」簽訂買賣契約，李
    禹璁在場，而由陳龍山簽約，約定陳龍山應於三日內提供房屋過戶及貸款資料（
    包括個人印鑑證明、印鑑章、公司執照、公司章程、變更登記表、公司董事、股
    東名單、進出口廠商登記卡、損益表、資產負債表、銷售額與稅額申報書、營利
    事業所得稅結算申報書、公契等）。而本案偽造之資產負債表及營利事業所得稅
    申報書等文書，早經陳龍山及李禹璁行使於「榮邦代書事務所」，不僅八十八年
    度，亦含八十六及八十七年度，且依借用證明書附註第三條：「乙方（即李招君
    ）同意於民國八十九年六月二十九日前辦妥貸款額度」之約定，可知辦理銀行貸
    款事宜係賣方李招君之義務，再審聲請人為協助胞姊李招君辦理銀行貸款事宜，
    始有將相關文件傳真至銀行或陪同會勘抵押標的物及補送資料等行為，另再審聲
    請人係持「金鴻公司李有財」名片與銀行聯絡事，並係被動應通知到場會勘房屋
    事，實無與陳龍山、李禹璁共同行使偽造公文書及基於意圖為自己不法所有之犯
    意聯絡，而係不知情之被利用者，該項證據於原法院九十年度上訴字第三七七四
    號案九十年十二月十八日判決前已存在，因未發見存在於「榮邦代書事務所」，
    再審聲請人嗣後始行發見，合於刑事訴訟法第四百二十條第一項第六款所謂發見
    確實之新證據，該項新證據本身形式上觀察，無顯然之瑕疵，毋須經調查程序，
    即可認定足以動搖原確定判決，再審聲請人應受無罪判決，並提出李招君之戶籍
    謄本、土地房屋買賣契約書、借用證明書等為證；（二）第一審法院於九十年十
    月二日訊問時，陳龍山陳稱：「我要給甲○○的佣金的問題，我是跟李敏雄講的
    ，沒有直接與甲○○講」，可證明再審聲請人並無同意收受該所謂佣金之事實。
    原判決就該筆錄內涵之真正意義未有發現，亦未審酌；（三）再審聲請人於八十
    九年六月十五日傳真建築改良物及土地所有權狀至彰化商業銀行三重埔分行，銀
    行指定之代書於同年六月十六日即請領土地、建物謄本，「上揚土地代書事務所
    」已出具免用統一發票收據至銀行，經受銀行通知之金鴻公司轉知再審聲請人該
    件有問題，再審聲請人除取回文件交予金鴻公司，另於銀行付訖謄本費三百元，
    足證再審聲請人並非原判決所認定因心虛畏罪，不敢多問即前去取回。且前去取
    回文件係經銀行通知金鴻公司，再由金鴻公司轉知再審聲請人，亦與事理無違；
    （四）陳龍山早於原判決認定再審聲請人於八十九年六月十五日將前開房、地所
    有權狀傳真至彰化商業銀行三重埔分行前，即已向華南商業銀行埔墘分行及上海
    商業儲蓄銀行忠孝分行等多達二十餘家銀行申請貸款，此有財團法人金融聯合徵
    信中心徵信資料及再審聲請人與華南商業銀行埔墘分行藍先生之電話錄音附卷可
    稽，足以動搖原確定判決認定再審聲請人與陳龍山、李禹璁有所謂犯意聯絡之事
    實；（五）依前開房屋之建物登記謄本他項權利部顯示，房地所有權係登記為謝
    政方，該房地已設定新臺幣（下同）一千五百三十六萬元之抵押權予世華聯合商
    業銀行股份有限公司（實際欠款一千萬元），縱彰化商業銀行三重埔分行准予核
    可貸款，亦無法達一千萬元以上之獲利，依經驗法則，銀行核可代償時，先設定
    第二順位抵押權登記，於前順位銀行貸款受代償時，由前順位銀行出具抵押權同
    意塗銷登記文件及清償證明文件，後順位銀行指定之代書塗銷前順位銀行抵押權
    登記後，為第一順位抵押權，前開房地仍承受一千萬元之貸款，陳龍山、李禹璁
    未因此獲利一千萬元。陳龍山、李禹璁蓄意詐騙得利之部分，無非以扣除原貸款
    一千萬元外，另交付予賣方之三紙期日均為八十九年六月二十九日，面額五十萬
    元、一百三十萬元、一百萬元之三紙支票未予兌現，隨即轉手獲利，亦僅二百八
    十萬元利益而已，縱設以所謂百分之三佣金，亦非數十萬元之報酬，且自行轉手
    ，亦非由再審聲請人獲得，遑論再審聲請人自始未同意收受佣金，亦無收到佣金
    之證據足以證明，爰提起再審云云。
二、按因發見確實之新證據，足認受有罪判決之人應受無罪、免訴、免刑或輕於原判
    決所認罪名之判決者，得聲請再審，固為刑事訴訟法第四百二十條第一項第六款
    所明定；惟所謂「發現確實之新證據」，係指該證據於事實審法院判決前業已存
    在，為法院、當事人所不知，不及調查斟酌，至其後始行發現，且就證據本身形
    式觀察，固不以絕對不須經過調查程序為條件，但必須顯然可認為足以動搖原有
    罪之確定判決，而為受判決人無罪、免訴、免刑或輕於原判決所認罪名之判決者
    為限。亦即該「新證據」須可認為確實具有足以動搖原確定判決，而對受判決人
    為更有利判決之「確實性」、「顯著性」外，尚須具備該證據係在事實審法院於
    判決前已存在，因未經發現，不及調查斟酌，或審判時未經注意，至其後始行發
    現之「嶄新性」特質，二者均屬不可或缺，倘若未具備上開「確實性」、「顯著
    性」與「嶄新性」二種聲請再審新證據之特性，即不能據為聲請再審之原因（最
    高法院二十八年抗字第八號、八十五年台抗字第三０八號、第三七一號、八十八
    年台抗字第一一０號判例及九十年度台抗字第七一號判決意旨參照）。
三、經查：
（一）再審聲請人聲請再審所提出之土地房屋買賣契約書、借用證明書及三紙支票，
      於原法院審理時均已提出附卷（本院九十年度上訴字第三七七四號案卷第四七
      頁至第六十頁），顯非屬為法院及當事人所不知之新證據。至李招君為再審聲
      請人胞姊之事實，再審聲請人於事實審法院判決之前早已知悉，且得提出於事
      實審法院審酌，並不符合「嶄新性」之要件。另再審聲請人以基於為胞姊處理
      事務之心態，而有將相關文件傳真至銀行或陪同會勘抵押標的物及補送資料等
      行為，未可遽論再審聲請人與陳龍山、李禹璁無共同行使偽造公文書之犯意聯
      絡。況再審聲請人所指係持「金鴻公司李有財」名片與銀行聯絡事，及係被動
      應通知到場會勘房屋事等節，原確定判決於理由欄一、(一)(二)均已審酌說明。至
      再審聲請人行使蓋有稅捐機關收件戳之上開二件公文書，與其前稱陳龍山、李
      禹璁在「榮邦代書事務所」行使上開二件公文書之行為，乃分屬二不同之行為
      ，再審聲請人縱未參與前在「榮邦代書事務所」之行使行為，亦不能當然認為
      再審聲請人嗣後親自向銀行行使偽造公文書之行為乃在不知情之下所為，縱陳
      龍山、李禹璁二人於「榮邦代書事務所」曾提出八十六年度及八十七年度之營
      利事業所得稅結算申報書及資產負債表，然該二年度之文書內容及其上之收件
      戳真偽如何，由狀附物證資料形式觀察，尚無從得知，且縱屬為偽，亦不能使
      再審聲請人受輕於原判決所認罪名之判決，均不足動搖原確定判決之認定。
（二）刑事訴訟法所謂確實之新證據，固非以絕對不須經過調查程序為條件，但必須
      可認為確實足以動搖原確定判決而為受判決人有利之判決者為限，倘受判決人
      因對有利之主張為原審所不採，事後提出證明，以圖證實在原審前所為有利之
      主張為真實，據以聲請再審，該項證據既非判決後所發見，顯難憑以聲請再審
      （最高法院五十年台抗字第一０四號判例意旨參照）。上開陳龍山陳述之內容
      ，於原判決理由欄一、(三)中，已敘明不採該證言之理由。
（三）再審聲請人所提出之免用統一發票收據，已於檢察官偵查時提出附卷（九十年
      度偵字第三六０號偵查卷第八二頁），該收據與再審聲請人是否因心虛畏懼始
      前去取回貸款資料，並無關聯。至再審聲請人係經金鴻公司通知後，前去取回
      文件事一節，原確定判決理由欄一、(三)已審酌敘明「彰化銀行通知金鴻公司資
      料有問題，並非通知金鴻公司前去領取退件，則本應由金鴻公司之人員詢知有
      何問題，如何補正，為何係由金鴻公司通知無貸款經驗之被告去詢問？又彰銀
      三重埔分行通知金鴻公司時既未明講文件有何問題，被告為何親自前往銀行取
      回文件？顯見被告係受銀行通知文件有問題，心虛畏罪之下，不敢多問即前去
      取回。其所辯對於金鴻公司之文件係出於偽造並不知情云云，係卸責之詞，應
      不足採信。」，審究再審聲請人所提出之證據，仍不足以動搖原確定判決。
（四）再審聲請人於第一審法院調查時即已提出「財團法人金融聯合徵信中心徵信資
      料」（臺灣板橋地方法院九十年度訴字第一０九二號卷第二八頁），其中查詢
      陳龍山信用資料之金融機構，是否均係因陳龍山申請貸款而為，由狀附物證資
      料之形式觀察，尚無從得知。縱陳龍山曾對多達二十多家銀行申請貸款，然陳
      龍山申貸之行為與再審聲請人親向銀行行使偽造公文書之行為，乃分屬不同之
      行為，未足以推論再審聲請人與陳龍山等偽造及行使文書之犯行，無犯意之聯
      絡。至再審聲請人與華南商業銀行埔墘分行藍先生之電話錄音，係於九十一年
      四月十一日作成，非屬於事實審法院判決前業已存在，為法院、當事人所不知
      ，不及調查斟酌之證據。
（五）再審聲請人執以為聲請再審之新證據「建築改良物登記謄本」，已於偵查中提
      出附卷（九十年度偵字第三六０號偵查卷第八二頁），自非屬新證據，且縱陳
      龍山等人僅有二百八十萬元利益而非原確定判決所認定之一千萬元利益，亦非
      顯然可動搖原確定判決所認定之事實。
四、綜上所述，再審聲請人上開所指各節，尚與刑事訴訟法第四百二十條第一項第六
    款規定之情形有間，其再審聲請為無理由，應予駁回。
據上論斷，應依刑事訴訟法第四百三十四條第一項，裁定如主文。
中    華    民    國      九十一      年      八      月      二十三    日
                              台灣高等法院刑事第六庭
                                  審判長法  官  陳  春  秋
                                        法  官  高  明  哲
                                        法  官  王  麗  莉
右正本證明與原本無異。
如不服本裁定應於收受送達後五日內向本院提出抗告書狀。
                                        書記官  蘇  秋  
中    華    民    國      九十一      年      八      月      二十三    日
